臺灣雲林地方法院民事判決
111年度訴字第134號
原      告  慶福佛堂
法定代理人  康惠宜  
訴訟代理人  陳文彬律師
被      告  許秋福  
            許金龍  

            張琴惠  
上  一  人
訴訟代理人  白霂森  
被      告  許登財    住○○市○○區○○路○段000巷0○0                          號0樓

            朱許嬌春
            許甘    
            許英結  
            許儷齡  


            許見成  
            許維廷  
            許綜顯  
            許秀如  
            許世德  
上列當事人間請求分割共有物事件，本院於民國111年7月13日言
詞辯論終結，判決如下：
     主      文
 一、兩造共有坐落雲林縣○○鄉○○段○00地號、面積1141.01平方
     公尺土地，依雲林縣斗南地政事務所民國111年1月20日土
     地複丈成果圖所示方法分割，即：
   ㈠編號A，面積82.95平方公尺土地，分歸被告癸○○取得。
   ㈡編號B，面積83.31平方公尺土地，分歸被告甲○○○、丁○、壬○○、卯○○、己○○、寅○○、丑○○、戊○○、丙○○共同取得，並
     保持公同共有。 
   ㈢編號C，面積663.32平方公尺土地，分歸原告取得。
   ㈣編號D，面積249.21平方公尺土地，分歸被告乙○○取得。
   ㈤編號E，面積41.48平方公尺土地，分歸被告庚○○取得。
   ㈥編號F，面積20.74平方公尺土地，分歸被告辛○○取得。
二、訴訟費用由兩造依附表一所示之訴訟費用負擔比例欄所示之
    比例負擔。
    事實及理由
壹、程序部分
一、按訴訟繫屬中為訴訟標的之法律關係，雖移轉於第三人，於
    訴訟無影響。前項情形，第三人經兩造同意，得聲請代移轉
    之當事人承當訴訟；僅他造不同意者，移轉之當事人或第三
    人得聲請法院以裁定許第三人承當訴訟，民事訴訟法第254
    條第1、2項定有明文。該條第2項前段所稱之「兩造」係指
    具有對立關係之當事人，非指共同訴訟全體之當事人，且分
    割共有物情形，所涉共有人甚多者所在多有，倘須逐一獲得
    讓與人同造當事人之同意恐有困難。同條第2項後段所稱可
    由法院以裁定許第三人承當訴訟者，依條文文義亦僅限於「
    對造」當事人反對時，始有適用，尚無於讓與人「同造」當
    事人不同意之情形，由受讓人聲請法院以裁定許其承當訴訟
    可言。是訴訟標的之法律關係移轉於第三人後，倘讓與人及
    其對造當事人對此均無爭執，受讓人即得依民事訴訟法第 2
    54條第2項前段規定，聲請代讓與人承當訴訟，無須徵得讓
    與人同造當事人之同意。本件被告子○○於訴訟繫屬中，將其
    所有坐落雲林縣○○鄉○○段○00地號土地（下稱系爭土地）之
    應有部分315000分之5725，以買賣為原因移轉登記予原告所
    有，並於民國110年10月28日辦理登記完畢，有系爭土地登
    記謄本在卷可稽（見本院卷㈡第249至255頁），處於對造地
    位之原告並無不同意，原告聲明承當訴訟符合民事訴訟法第
    245條第2項前段規定，應予准許，本院無庸另以裁定准駁，
    僅於判決理由中說明即為已足，合先敘明。
二、本件被告庚○○、乙○○、甲○○○、丁○、壬○○、卯○○、己○○、寅
    ○○、丑○○、戊○○、丙○○經合法通知，均未於最後言詞辯論期
    日到場，核無民事訴訟法第386條各款所列情形，爰依原告
    聲請，由其一造辯論而為判決。
貳、實體部分：
一、原告起訴主張：系爭土地為兩造所共有，各共有人之應有部
    分詳如附表一所示，系爭土地使用分區雖規劃為兒童遊樂場
    ，然並無徵收及開發之具體計畫，故無因物之使用目的不能
    分割或依法令而不能分割之情形，惟兩造無法協議分割，因
    毗鄰系爭土地之南側有原告所有之佛堂，為方便出入，原告
    願分配在系爭土地之中段，是為充分利用各共有人之土地，
    爰依民法第823條第1項前段、第824條第2項規定，訴請依雲
    林縣斗南地政事務所（下稱斗南地政事務所）111年1月20日
    土地複丈成果圖（下稱附圖）所示方法為裁判分割等語。並
    聲明：如主文第1項所示。
二、被告之答辯：　
  ㈠被告辛○○、癸○○：均同意依附圖所示方法分割。
  ㈡被告乙○○未於最後言詞辯論期日到場，惟據其之前到庭陳稱
    ：同意依原告主張即依附圖所示方法分割。
　㈢被告甲○○○、丁○、壬○○、卯○○、己○○、寅○○、丑○○、戊○○、
    丙○○（下稱被告甲○○○等9人）未於最後言詞辯論期日到場，
    惟據其等之前具狀陳稱：原告取得系爭土地之所有權尚有疑
    議，本件應停止訴訟，若予以分割，希望分在系爭土地有舖
    設柏油部分的中間等語。
  ㈣被告庚○○未於最後言詞辯論期日到場，亦未曾以書狀為任何
    聲明或陳述。　　
三、兩造不爭執之事項：
  ㈠系爭土地為兩造所共有，各共有人之權利範圍如附表一所示
    ；又系爭土地無因物之使用目的及依法令不能分割之情形，
    兩造間無分管契約，亦無不分割之協議，兩造無法達成分割
    協議。
  ㈡系爭土地上之現況如本院110年2月1日勘驗筆錄所載，並如斗
    南地政事務所110年7月12日土地複丈成果圖(下稱現況圖)所
    示，即系爭土地上有一挑高磚造石棉瓦鐵皮頂建物，面積50
    .75平方公尺，即現況圖編號A建物，為原告所有。系爭土地
    北側臨信義路（約10米寬，雙向兩線車道），其餘三側均未
    臨路。系爭土地南側為辰○○○，辰○○○之出入口留在系爭土地
    中段，通往信義路，原告主張該條道路不用保留，分割後再
    另闢新路。系爭土地上除有零星幾棵香蕉樹及3棵大樹外，
    其餘皆為空地。系爭土地附近多為農田及住家，無商業活動
    ，離大埤鄉公所約3、400公尺。
四、本院之判斷：
　㈠按各共有人，除法令另有規定外，得隨時請求分割共有物。
    但因物之使用目的不能分割或契約訂有不分割之期限者，不
    在此限。共有物之分割，依共有人協議之方法行之。分割之
    方法不能協議決定者，法院得因任何共有人之聲請，命以原
    物分配於各共有人，民法第823條第1項、第824條第1項、第
    2項第1款分別定有明文。經查，系爭土地為兩造所共有，各
    共有人之應有部分如附表一所示，且系爭土地無因物之使用
    目的或法令規定不能分割之情形，兩造間亦無不予分割之約
    定，因原告主張之分割方案與被告甲○○○等9人主張之方案相
    異，兩造顯然無法就分割方法達成協議等情，有系爭土地之
    土地登記第一類謄本、異動索引、地籍圖謄本在卷可稽（見
    本院卷第17、83至105頁），自堪信原告上開主張為真，則
    兩造既無法協議分割，原告訴請裁判分割系爭土地，即屬有
    據，應予准許。
　㈡法院就共有物為裁判分割時，應考慮公平性、當事人聲明、
    應有部分比例與實際使用是否相當、共有物之客觀情狀、共
    有物之性質、共有物之價格與經濟價值、共有人利益、各共
    有人主觀因素與使用現狀、共有人之利害關係等因素，且不
    受任何當事人主張之拘束。而分割共有物固不受分管契約之
    拘束，惟盡量依各共有人使用現狀定分割方法，以維持現狀
    ，減少共有人所受損害，當不失為裁判分割斟酌之一種原則
    （最高法院69年度台上字第3100號、82年度台上字第1990號
    判決意旨參照）。本件原告主張系爭土地應依附圖所示方法
    分割，被告甲○○○等9人則主張要分在系爭土地現舖設柏油路
    面中間部分，本院茲就分割方案之選擇判斷如下：
　⒈系爭土地上現有如現況圖所示即原告所有之編號A挑高磚造石
    棉瓦鐵皮頂建物1棟，面積50.75平方公尺，其北側臨約10公
    尺寬為雙向兩線車道之信義路，其餘三側均未臨路，又其南
    側毗鄰土地上蓋有辰○○○，辰○○○之出入口留設在系爭土地中
    段，通往信義路，其餘土地除有零星幾棵香蕉樹及3棵大樹
    外，皆為空地。另系爭土地附近多為農田及住家，無商業活
    動，離大埤鄉公所約3、400公尺各情，業經本院前往現場勘
    驗明確，並囑託斗南地政事務所測量屬實，此有本院110年2
    月1日勘驗筆錄、照片及斗南地政事務所110年7月14日雲南
    地二字第1100002206號函暨所附現況圖在卷可憑（見調字卷
    ㈠第139至149、159至161頁），並為兩造所不爭執，業如前
    述，自堪信為真實。
　⒉系爭土地北側臨信義路，其餘三側未臨路，業如前述，而如
    採附圖所示方法分割，原告及被告癸○○、甲○○○等9人、乙○○
    、庚○○所分得之土地北側均臨信義路，而被告辛○○所分得之
    編號F雖未臨路，但據辛○○到庭陳稱：我願意分在編號F部分
    ，該處現況雖未臨路，但依都市計畫，編號F右側係臨6米的
    計畫道路等語（見調字卷㈠第256頁），是兩造依附圖所示方
    法分割後，其等所分得之土地皆得與道路通聯。其次，系爭
    土地除有編號A建物外，其餘部分多為空地，並無各共有人
    長期占有使用之部分，而原告表示編號A建物不予保留，可
    以拆除，現舖設柏油之道路位置亦可變更，被告乙○○也表示
    同意分在現況圖編號A建物處位置（見調字卷第256頁），故
    依附圖所示方法分割，亦不違背兩造長久以來使用系爭土地
    之現狀。又原告及被告甲○○○等9人、乙○○、庚○○、辛○○所分
    得之土地皆方正、完整，被告癸○○所分得之編號A土地雖略
    呈「D」字狀，然此乃係因系爭土地之地形本身即不規則所
    致，不論如何分割，皆需有人承受此不利益，而癸○○自行主
    動表達願意分在該處（見調字卷㈠第256頁），自應予尊重；
    再者，原告及除甲○○○等9人以外之被告均同意依附圖所示方
    法分割，益見附圖所示之分割方案符合多數共有人之意願。
    綜上，本院認系爭土地依附圖所示分割方法予以分割，應屬
    對系爭土地最有利之分割方式，且較能發揮經濟效益，並符
    合系爭土地全體共有人之利益。
　⒊至被告甲○○○等9人辯稱：原告取得系爭土地之所有權尚有疑
    議，應先停止訴訟程序，並表達希望分在系爭土地有舖設柏
    油部分的中間等語。然被告甲○○○等9人聲請停止訴訟部分，
    業經本院於111年5月10日裁定聲請駁回確定，有本院民事裁
    定在卷可憑（見本院卷第143至144頁），被告甲○○○等9人此
    部分所辯，已屬無據；再者，不動產物權，依法律行為而取
    得、設定、喪失及變更者，非經登記，不生效力；又不動產
    物權經登記者，推定登記權利人適法有此權利，民法第758
    條第1項、第789條之1第1項定有明文。本院檢視系爭土地之
    登記第一類謄本所載（見調字卷㈡第249頁），原告確經登記
    為系爭土地之共有人，依上開規定及說明，原告既經登記為
    共有人，推定適法為所有權人，被告甲○○○等9人此部分抗辯
    ，即無足採；又被告甲○○○等9人雖表示欲分配在系爭土地舖
    設柏油部分的中間，然未提出任何分割方案供參，難認具體
    明確，經本院函請其等提出明確妥適之分割方案，該函經送
    達被告甲○○○等9人後，其等迄未提出任何方案，有本院送達
    證書在卷可證（見本院卷第23至139頁），本院自無知悉解
    其等之方案，且被告甲○○○等9人在系爭土地上並無任何占有
    使用之部分，即無一定要分在特定位置之必要，另其等亦未
    具體說明其等選擇分配位置之理由，亦無從供本院作為分割
    方案考量之依據，自不足採。
五、綜上所述，本院審酌系爭土地客觀情況、使用現況、共有人
    之利益及意願，並兼顧共有人分得部分之土地之使用價值等
    一切情狀，認系爭土地依附圖分割，已兼顧系爭土地之使用
    現況、兩造多數共有人之分割意願、共有人對共有物之特殊
    情感，各共有人所分得土地均臨接道路，使用及通行尚稱便
    利，土地利用價值於分割後不至降低過多。從而，本件裁判
    分割，應依附圖所示之分割方法分割為適當，爰判決如主文
    第1項所示。
六、分割共有物乃具非訟事件之性質，法院斟酌何種分割方法較
    能增進共有物之經濟效益，並兼顧兩造之利益，以決定適當
    之分割方法，不因何造起訴而有不同，故原告請求裁判分割
    共有物雖有理由，惟關於所支出之訴訟費用，應由共有人全
    體按其應有部分比例負擔，方屬公平。依此，本院經審酌兩
    造利害關係，應由兩造各按系爭土地之應有部分即如附表一
    訴訟費用分擔比例欄所示之比例負擔訴訟費用。
七、本件事證已臻明確，兩造其餘之攻擊或防禦方法及所提證據
    ，經審酌後與判決結果不生影響，爰不另贅論。
八、訴訟費用負擔之依據：民事訴訟法第80條之1 、第85條第1
    項但書。
中　　華　　民　　國　　111 　年　　7 　　月　　27　　日
                  民事第一庭  法  官  曾鴻文
以上正本係照原本作成。　　　　　　　　　
如對本判決上訴，須於判決送達後20日內向本院提出上訴狀。如
委任律師提起上訴者，應一併繳納上訴審裁判費。
中　　華　　民　　國　　111 　年　　7 　　月　　27　　日
                              書記官  李達成
附表一：共有人之應有部分比例   姓名 權利範圍 訴訟費用分擔比例 辰○○○ 183125/315000 183125/315000 辛○○ 5725/315000 5725/315000 庚○○ 11450/315000 11450/315000 乙○○ 688/3150 688/3150 癸○○ 229/3150 229/3150 甲○○○ 230/3150 （公同共有） 230/3150 （連帶負擔） 丁○   壬○○   卯○○   己○○   寅○○   丑○○   戊○○   丙○○   

附圖：